【裁判字號】    98,簡上,87
【裁判日期】    981230
【裁判案由】    確認本票債權不存在
【裁判全文】
臺灣嘉義地方法院民事判決              98年度簡上字第87號
上  訴  人  乙○○
訴訟代理人  陳柏達律師
被上訴人    甲○○
訴訟代理人  陳威宇
上列當事人間確認本票債權不存在事件，上訴人對於中華民國98
年9 月29日本院朴子簡易庭98年度朴簡字第104 號第一審判決提
起上訴，本院於98年12月16日言詞辯論終結，判決如下：
    主  文
原判決廢棄。
確認上訴人所簽發如附表所示票面金額新台幣肆拾貳萬零參佰元
本票之債權不存在。
第一審、第二審訴訟費用由被上訴人負擔。
    事實及理由
壹、程序方面
一、按確認法律關係之訴，非原告有即受確認判決之法律上利益
    者，不得提起之，民事訴訟法第247 條第1 項前段定有明文
    。又所謂即受確認判決之法律上利益，係指因法律關係之存
    否不明確，致原告在私法上之地位有受侵害之危險，而此項
    危險得以對於被告之確認判決除去之者而言，故確認法律關
    係成立或不成立之訴，苟具備上開要件，即得謂有即受確認
    判決之法律上利益，最高法院42年台上字第1031號判例意旨
    可資參照。查本件被上訴人既持有上訴人簽發如附表本票（
    下稱系爭本票），並向本院聲請裁定准予強制執行，經本院
    98年度司票字第51 0號裁定准予強制執行在案，而上訴人否
    認票據權利之存在，且提起本件確認本票債權不存在之訴，
    如獲勝訴確定判決，得排除被上訴人行使系爭本票債權之危
    險，是上訴人提起本件確認本票債權不存在之訴，有即受確
    認判決之法律上利益。
二、次按第二審程序中「當事人不得提出新攻擊或防禦方法。但
    有下列情形之一者，不在此限：一、因第一審法院違背法令
    致未能提出者。二、事實發生於第一審法院言詞辯論終結後
    者。三、對於在第一審已提出之攻擊或防禦方法為補充者。
    四、事實於法院已顯著或為其職務上所已知或應依職權調查
    證據者。五、其他非可歸責於當事人之事由，致未能於第一
    審提出者。六、如不許其提出顯失公平者。」，為民事訴訟
    法第447 條第1 項但書所明定。本院審酌，上訴人為證明所
    主張之「系爭本票係上訴人交由被上訴人，做為被上訴人合
    夥投資證明之用，而在上訴人與被上訴人結算合夥，返還出
    資額予被上訴人之後所疏未取回」事實，所提出訴外人趙羅
    慧淑、陳錢燕雪間之土地建築改良物買賣所有權移轉契約書
    、臺灣銀行嘉義分行支票影本、訴外人陳錢燕雪名下臺灣銀
    行帳戶綜合存款存摺節本、臺灣銀行嘉義分行存摺存款歷史
    明查詢影本等件，雖為於原審所未提出之新攻擊、防禦方法
    ，但上訴人於原審已曾主張「系爭本票是投資時原告（上訴
    人）簽給被告（被上訴人）做為證明被告投資之用，公司結
    算後，原告忘記取回」等事實（見原審卷第20頁），前開證
    據應可認係上訴人對於在第一審已提出之攻擊、防禦方法為
    補充，依前揭條文意旨，應為法之所許，均合先敘明。
貳、實體方面
一、上訴人起訴主張：伊曾於91年間與被上訴人合夥買賣，業已
    結清完畢，未與被上訴人有任何票據往來，被上訴人所持有
    之系爭本票顯係偽造或變造非伊所簽發；如真為上訴人所簽
    發，亦應係上訴人於投資時簽發交給被上訴人，做為證明被
    上訴人投資之用，而於結算之後忘記取回；且系爭本票請求
    權，業已罹於票據法第22條第1 項所定之3 年時效等情，並
    聲明：確認系爭本票債權不存在。經原審判決被上訴人勝訴
    ，上訴人提起上訴，並於本院審理中，補充陳述如下：
  (一)緣上訴人曾於91年間與被上訴人合夥買賣房屋及土地（土地
    坐落：水上鄉○○段469 地號、面積70.48 平方公尺、登記
    所有權人：趙羅慧淑，以下簡稱系爭土地房屋），原由被上
    訴人出資4 分之1 即新臺幣（以下同）392,500 元，上訴人
    為此乃於91年9 月9 日簽發面額392,500 元之本票1 紙交付
    被上訴人以為出資證明。後因整修、裝潢標得之系爭房屋另
    有支出費用，上訴人乃再於92年10月28日簽發系爭本票予被
    上訴人，而420,300 元與392,500 元之差額，乃被上訴人後
    來為整修、裝潢系爭房屋所支出之費用，惟上訴人在交付系
    爭本票予被上訴人時，疏未取回前所簽發面額392,500 元之
    前揭本票。93年2 月間兩造將所合購之系爭土地房屋出售與
    訴外人陳錢燕雪，並即結算合夥財產，但因該房屋轉賣後並
    未獲利，故上訴人即將被上訴人之出資額返還予被上訴人，
    以了結合夥關係。
  (二)系爭土地房屋出售與訴外人陳錢燕雪後，因訴外人陳錢燕雪
    現金不足，故須向銀行貸款，待銀行撥款後，本應將銀行之
    撥款由訴外人陳錢燕雪之帳戶轉帳至上訴人銀行帳戶，以作
    為支付系爭土地房屋買賣價金之用，惟因上訴人尚需給付被
    上訴人合夥出資額420,300 元，為圖縮短給付過程，乃於93
    年3 月16日請求訴外人陳錢燕雪開立票面金額為30萬元之臺
    灣銀行台支本票乙紙交予被上訴人，並由被上訴人直接向臺
    灣銀行請求付款（由訴外人陳錢燕雪之銀行帳戶轉帳30萬元
    至被上訴人帳戶）。嗣交屋予訴外人陳錢燕雪，將交屋時之
    雜支付清後，上訴人另於93年3 月17日，持訴外人陳錢燕雪
    事先交上訴人保管之存摺、印章，從訴外人陳錢燕雪之帳戶
    提領現金199,300 元，並將其中120,300 元現金交付被上訴
    人，兩筆合計420,300 元，是上訴人與被上訴人之合夥財產
    已清算完畢，上訴人亦已返還合夥出資。惟兩造之合夥財產
    清算終結後，上訴人再因疏忽而未向被上訴人取回系爭本票
    ，致該系爭本票仍由被上訴人持有。
  (三)被上訴人於上訴人清算合夥財產並返還出資額後，故意不提
    及當時上訴人所簽發系爭本票一事，亦不主動將系爭本票交
    還，竟然持該本票向鈞院聲請裁定本票強制執行，並以該本
    票裁定聲請拍賣上訴人所有之土地，現由鈞院以98年度司執
    字第24382 號強制執行中。
  (四)按「依債務本旨，向債權人或其他有受領權人為清償，經其
    受領者，債之關係消滅。」，民法第309 條第1 項定有明文
    。本件上訴人既將被上訴人之出資額420,300 元分別以臺灣
    銀行支票及現金方式交還予之，則被上訴人對於上訴人之合
    夥財產分配請求權即以消滅。縱使被上訴人尚持有上訴人所
    簽發之本票，然因執票人與票據債務人間係直接票據關係，
    上訴人得以票據原因關係對抗被上訴人，是被上訴人不得再
    持該本票向上訴人請求付款等語。
    並於本院聲明：（一）原判決廢棄；（二）確認被上訴人對
    上訴人就如附表所示之本票債權不存在；（三）第一、二審
    訴訟費用由被上訴人負擔。
二、被上訴人除引用於原審所為陳述外，並補充答辯如下：
  (一)兩造曾合夥買賣不動產，被上訴人出資部份為420,300 元，
    故上訴人簽發同面額之系爭本票予被上訴人。詎上訴人購買
    該不動產並出售後，經被上訴人多次請求上訴人依出資比例
    返還出資，並按應分配利益之成數分配合夥賸餘財產時，皆
    藉口出售該屋之部分尾款尚未收回，而遲未與被上訴人結清
    ，此為被上訴人至今仍持有系爭本票之緣由。
  (二)上訴人所稱已結清完畢云云，並非事實，係上訴人欲以多年
    前兩造曾合夥買賣數筆不動產、資金往來密切之事實，試圖
    移花接木以求混淆鈞院視聽，茲提出相關證據並詳述理由如
    下：
    1.被上訴人曾於91年間與上訴人合夥買賣房屋及土地，該筆
      房屋（水上鄉○○段318 建號）座落於水上鄉○○段469
      地號之土地上。而水上鄉○○段469 地號之土地，重測前
      為崎仔頭段0000-0000 地號；另水上鄉○○段318 建號之
      房屋，重測前為崎仔頭段00000-000 建號之土地，此有各
      該土地登記謄本、建物登記謄本可證。上述2 筆不動產，
      上訴人曾與被上訴人訂立合夥標購法拍屋協議書，而被上
      訴人出資額為392,500 元，此亦有合夥標購法拍屋協議書
      ，及該筆出資證明之另紙本票可稽，足證系爭本票既非上
      訴人所述房地之出資證明，何來票款業已清償之可能？
    2.另依嘉義縣水上地政事務所網路異動索引，前揭筆土地、
      建物至遲於91年11月19日已為趙羅慧淑所有，惟系爭本票
      發票日期為92年10月28日，若如上訴人所言系爭本票為該
      件合夥買賣出資證明，豈有交易上通常代表出資日之發票
      日，竟距買賣合夥房地之日，至少已逾近1 年之理？上訴
      人顯欲藉由多年前兩造曾合夥買賣數筆不動產因而資金往
      來密切之情，企圖移花接木，掩蓋其尚未清償票款之事實
      。
  (三)上訴人另稱：「為縮短給付過程，於93年3 月16日請求陳錢
    燕雪之開立票面金額為30萬元之支票一紙交予被上訴人…另
    於93年3 月17日從陳錢燕雪之帳戶提領現金199 ,300元，並
    將其中120,300 元現金交付被上訴人」云云，更有下列不合
    常理之事：
    1.上訴人所提供之活期儲蓄存款交易明細，上無任何銀行帳
      號，是否與上訴人所提供之「陳錢燕雪」臺灣銀行存摺係
      屬同一，尚非無疑。
    2.上訴人於上訴狀第5 行稱：「但因該房屋轉賣後並未獲利
      ，故上訴人即將被上訴人之出資額420,300 返還被上訴人
      ，已了結合夥關係」云云，就合夥關係而言，無論獲利、
      虧損皆需依出資額比例分配損益，此乃交易上之常理，若
      如上訴人所言並未獲利，亦非返還原出資額。上訴人以顯
      違常情之詞而欲置辯，實屬昭然。
    3.又若如上訴人所述乃為縮短給付過程，何需僅隔1 日，於
      帳戶金額足以支付之狀態下，分別以轉帳和現金方式分割
      支付？顯有悖事理。而上訴人又稱，其提領現金199,300
      元，並將其中120,300 元現金交付被告云云，除有違交易
      常情顯為強加附會，更無資證明。且上訴人若已支付票款
      ，為何未向被上訴人取回票據？依票據交易常理以觀，誠
      屬難以想像等語。並聲明：上訴駁回。
三、本件不爭執事項如下：
    被上訴人提出之上訴人名義簽發系爭本票1 紙，為上訴人簽
    發交予被上訴人作為被上訴人投資證明之用。
四、本件爭點為：
  (一)系爭本票係如上訴人主張投資水上鄉○○段469 地號土地及
    其地上建物所簽發，抑如被上訴人主張係與上訴人合作投資
    另筆生意所簽發？
  (二)上訴人是否有以訴外人陳錢燕雪所申購面額30萬元之台支交
    付被上訴人及自訴外人陳錢燕雪帳戶提領現金給付被上訴人
    新台幣120,300 元之方式一共給付被上訴人420,300 元？
  (三)上訴人如有支付420,300 元予被上訴人，是否與被上訴人所
    持有之系爭本票有關？
五、法院之判斷：
  (一)經查，上訴人主張，兩造於91年間合夥標購嘉義縣水上鄉○
    ○段469 地號（重測前為崎仔頭段0000-0000 地號）土地及
    其上嘉義縣水上鄉○○段318 建號（重測前為崎仔頭段0000
    0-000 建號）房屋，被上訴人投資4 分之1 金額為392,500
    元等情，被上訴人於98年11月12日答辯狀中亦同為如此主張
    ，並有卷附被上訴人提出之91年9 月9 日合夥標購法拍屋協
    議書、上訴人於同日簽發之同面額本票、系爭房屋、建物登
    記謄本（見本院卷第47至53頁）等件在卷，應可認定。
  (二)上訴人另主張兩造嗣後為整修、裝潢前開房屋，另又支出相
    關費用，上訴人乃將被上訴人事後為整修、裝潢房屋所分擔
    支出之金額加計先前投資之金額，再行簽發系爭本票1 紙交
    被上訴人收執，惟先前簽發392,500 元本票疏未取回；及在
    前開房屋、土地出售予訴外人陳錢燕雪後，先於93年3 月16
    日由訴外人陳錢燕雪開立票面金額為30萬元之臺灣銀行本票
    乙紙交予被上訴人，又於93年3 月17日，由上訴人自訴外人
    陳錢燕雪之帳戶提領現金199,300 元，並將其中120,300 元
    現金交付被上訴人，兩筆合計420,300 元，被上訴人就前開
    合夥買賣房屋土地所為全部出資已經全數清償完畢等情，雖
    為被上訴人所否認，並以：系爭本票係上訴人為證明其於兩
    造另筆合夥投資金額所簽發等語為辯，但未能提出有關之兩
    造合夥協議書佐證其此部分之說法，更於98年11月12日本院
    準備程序中當庭陳稱：因為時間太久，契約書已經找不到，
    只有最後崎子頭（即嘉義縣水上鄉○○段469 號土地及其上
    建物）這筆還沒結算，與上訴人合作很多件生意，有結算的
    契約書就撕掉了，沒有結算的才會留下來，與上訴人間就只
    有最後這筆還沒有結算等語（見本院卷第32頁），而自認兩
    造前開和雲段土地、房屋合夥已經結算完畢之情在卷。雖上
    訴人代理人陳威宇於98年12月16日本院言詞辯論期日，以：
    其父即被上訴人年紀已大，身體狀況不佳，對於時間、次數
    等情事無法清晰記憶等語，主張事實認定資料應以以被上訴
    人歷次書狀記載內容及被上訴人訴訟代理人當庭所為陳述為
    準，惟按「自認之撤銷，除別有規定外，以自認人能證明與
    事實不符或經他造同意者，始得為之」，此為民事訴訟法第
    279 條第3 項所明文規定。故被上訴人對於其前開自認，既
    未能舉證證明與事實不符，被上訴人訴訟代理人事後空言撤
    銷被上訴人之自認，當為法所不許，兩造間於91年9 月9 日
    就上揭和雲段土地、房屋所為合夥關係，已經結算完畢之事
    實可以認定。
  (三)前開和雲段房屋、土地確於93年3 月間，由訴外人趙羅慧淑
    以買賣為原因，將房屋、土地所有權移轉予訴外人陳錢燕雪
    ，並於93年3 月12日辦理所有權移轉登記完畢，有上訴人提
    出之93年2 月23日土地建築改良物買賣所有權移轉契約書、
    被上訴人提出之嘉義縣水上地政事務所網路申領異動索引（
    見本院卷第9 至9 之1 頁、第54至55頁）可稽。而訴外人陳
    錢燕雪名下臺灣銀行000000000000號帳戶，曾於93年3 月16
    日轉帳支出300,000 元以請購同面額、發票日93年3 月16日
    、付款人臺灣銀行嘉義分行、受款人為被上訴人之支票1 紙
    ，嗣由被上訴人背書提示兌領完畢；及該帳戶於翌日（17日
    ）由人提領支出現金199,300 元等情，亦有上訴人提出之臺
    灣銀行本行支票申請書代收入傳單及附件、臺灣銀行嘉義分
    行支票正反面、訴外人陳錢燕雪名下前開臺灣銀行帳戶綜合
    存款存摺節本、臺灣銀行嘉義分行出具之前開帳戶存摺存款
    歷史明細查詢資料等件可證（均為影本，見本院卷第10至15
    頁、第37頁），並由本院依職權調取本院98年度朴簡字第12
    9 號案卷，核閱所附前揭臺灣銀行嘉義分行存摺存款歷史明
    細查詢資料原本屬實。則訴外人陳錢燕雪前開帳戶於93年3
    月17日以現金支出之199,300 元該筆金額，除可涵蓋系爭本
    票面額扣除300,000 元後之餘額120,300 元外，其尾數「30
    0 」元亦恰與此餘額尾數相符，故上訴人主張已以前述方式
    支付被上訴人總計420,300 元，應為有據而可採。
  (四)再觀諸卷附兩紙上訴人簽發之本票，面額392,500 元該紙，
    發票日及票面金額與前述兩造和雲段合夥標購法拍屋協議書
    簽訂日期及所載被上訴人投資金額均相吻合；而系爭本票之
    發票日期則為92年10月28日，即在91年9 月9 日前開兩造合
    夥協議後，93年3 月12日訴外人陳錢燕雪依買賣取得房屋、
    土地所有權之前，票面金額又適與上訴人上開指稱，為縮短
    給付，由其自訴外人陳錢燕雪名下臺灣銀行帳戶，以轉帳支
    出購買面額300,000 元之臺灣銀行嘉義分行支票，再提領現
    金19 9,300元，將其中120,300 元現金交付被上訴人等方式
    ，給付予被上訴人總計420,300 元之金額相符。而兩造就訴
    外人陳錢燕雪所購房屋、土地之合夥業已結算完畢，業經認
    定如前述，則本件上訴人主張，系爭本票係其於前開兩造合
    夥協議後，以被上訴人所為出資金額加計其後被上訴人為整
    修、裝潢房屋所再分擔之費用金額後，簽發交付予被上訴人
    做為出資證明之情，應為可採。系爭本票所表彰之票據債權
    應已因上訴人於合夥結算後，償還被上訴人所為有關出資金
    額完畢而不復存在。
六、綜上所述，上訴人請求確認系爭本票債權不存在，係有理由
    。原審為被上訴人勝訴之判決，尚有未洽，上訴意旨求予廢
    棄改判，為有理由，爰由本院予以廢棄，並改判如主文第2
    項所示。
七、本件判決基礎已臻明確，兩造其餘主張陳述、所提之證據及
    聲請調查之證據，經本院審酌後，認均不足以影響本判決之
    結果，均毋庸再予論述，附此敘明。
據上論結，本件上訴為有理由，依民事訴訟法第436 條之1 第3
項、第450 條、第78條，判決如主文。
中    華    民    國    98    年    12    月    30    日
              民事第二庭審判長法  官  曾文欣
                              法  官  林中如
                              法  官  陳思睿
 附表
┌─┬────┬─────┬──────┬──────┐
│編│發票日  │發票金額  │ 到期日     │ 票據號碼   │
│號│        │（新臺幣）│            │            │
├─┼────┼─────┼──────┼──────┤
│1 │92年10月│420,300元 │ 未載       │CH103863    │
│  │28日    │          │            │            │
└─┴────┴─────┴──────┴──────┘
以上正本係照原本作成。
本件不得上訴。
中    華    民    國    98    年    12    月    30    日
                              書記官  張富

司法院資訊處製作；財團法人民間司法改革基金會備份。
